【裁判字號】    97,台上,5887
【裁判日期】    971120
【裁判案由】    違反毒品危害防制條例
【裁判全文】
最高法院刑事判決            九十七年度台上字第五八八七號
上  訴  人  甲○○
選任辯護人  周金城律師
            鄒志鴻律師
上列上訴人因違反毒品危害防制條例案件，不服台灣高等法院中
華民國九十七年五月二十九日第二審判決（九十六年度上訴字第
四六七七號，追加起訴案號：台灣桃園地方法院檢察署九十六年
度偵字第一四七七號），提起上訴，本院判決如下：
    主  文
上訴駁回。
    理  由
按刑事訴訟法第三百七十七條規定，上訴於第三審法院，非以判
決違背法令為理由，不得為之。是提起第三審上訴，應以原判決
違背法令為理由，係屬法定要件。如果上訴理由書狀並未依據卷
內訴訟資料，具體指摘原判決不適用何種法則或如何適用不當，
或所指摘原判決違法情事，顯與法律規定得為第三審上訴理由之
違法情形，不相適合時，均應認其上訴為違背法律上之程式，予
以駁回。本件上訴人甲○○上訴意旨略稱：(一)、原判決對於田忠
偉於檢察官訊問時，及於法務部調查局桃園縣調查站（下稱調查
站）詢問時，以被告身分所為之供述，並未依審判中及審判外各
該陳述外部附隨之環境或條件，比較前後之陳述，並於判決理由
內詳述採用田忠偉先前所為與審判中不一致之供述之心證理由，
遽以田忠偉之上開陳述已予上訴人及辯護人對質詰問之機會為由
，認田忠偉上開審判外之陳述有證據能力，亦未敘明田忠偉在調
查站所為陳述如何具有較可信之特別情況，顯屬違誤。(二)、刑法
之幫助犯，行為人除客觀上有施以援助或便利他人完成犯罪之幫
助行為外，主觀上仍應具有幫助之故意，始足當之。(1)關於上訴
人以目視方法察看田忠偉購入之原料鹽酸麻黃素部分，依上訴人
所述及證人鄭昭欣之證言，足徵目視法無法辨識原料正確與否，
必須經由儀器檢測，是上訴人知悉此目視原料之舉措，無法便利
田忠偉完成製造第二級毒品甲基安非他命犯行。(2)製造甲基安非
他命第一階段滷化後水溶液之正常狀態，應為透明呈紅色或粉紅
色，如果錯誤，即無法完成成品。而上訴人與田忠偉電話交談時
，知悉田忠偉製造之半成品為暗黑色後，表示「沒有關係，只要
有透明就好了」等語，實無法裨益田忠偉製造甲基安非他命之犯
行。(3)上訴人於田忠偉於製造甲基安非他命過程中發生爆炸時，
雖提供以水沖洗之因應方法，然此僅為一般化學實驗過程發生爆
炸時，常見之緊急救護步驟之一，與甲基安非他命之製程無關，
更非對甲基安非他命之製造有何助力與便利。(4)依證人凌永健、
吳家誠、鄭昭欣等所述，上訴人以簡訊提供予田忠偉之再凝固化
學操作方法，無法達成使液態安非他命純化、結晶之目的。依上
訴人具備之化工專業知識背景，深諳上開所為，均無法使田忠偉
製造甲基安非他命之犯行順利完成，足見主觀上不具幫助之犯意
，原判決遽認上訴人係以幫助之意思，對田忠偉資以助力，有判
決不備理由之違誤等語。
惟查：證據之取捨、事實之認定，乃事實審法院職權行使之範圍
，事實審法院經調查證據之結果，本於確信，依自由心證之取捨
證據，苟其取捨，與經驗法則或論理法則無違，即不得任意指為
違法，而據為適法之第三審上訴理由。本件原判決認定上訴人有
原判決事實欄所載之犯行，因而撤銷第一審關於上訴人部分之不
當科刑判決，改判論處上訴人幫助製造第二級毒品，未遂罪刑（
處有期徒刑二年八月）。係以上訴人坦承知悉田忠偉製造甲基安
非他命，田忠偉曾向上訴人詢問相關問題、要求上訴人確認鹽酸
麻黃素原料，上訴人亦曾傳送使液態安非他命再凝固方法之簡訊
予田忠偉等情，及證人田忠偉、凌永健、吳家誠、鄭昭欣之證言
，扣案如原判決附表一、二所示供製造甲基安非他命所用之原料
、工具、液態安非他命、廢水等物，搜索扣押筆錄、扣押物品目
錄表、簡訊翻拍照片、通聯調閱查詢及譯文、租賃契約書、電話
通聯紀錄、製造甲基安非他命手稿及記事本、現場照片、法務部
調查局鑑定通知書等證據資料，為綜合之判斷。並說明上訴人否
認幫助製造甲基安非他命犯行，辯稱田忠偉之製造過程自始即已
錯誤，無法完成成品，其未指出錯誤而一再敷衍，並無幫助製造
甲基安非他命之犯意云云，另田忠偉於審理中改稱：沒有拿鹽酸
麻黃素給上訴人確認，不清上訴人為何傳簡訊，上訴人回答問題
均模稜兩可，都會推拖云云，均不足採信，而予以指駁；扣案之
液態安非他命及廢水，經鑑定結果，純度分別為一．九０％及０
．九三％，並含氯假麻黃素、麻黃素等成分，且可能含重金屬等
有害人體健康物質，尚未達到可供施用之狀態，核田忠偉所為係
製造第二級毒品未遂罪，上訴人未參與實行構成要件行為，顯係
以幫助之意思提供助力，為該罪之幫助犯，檢察官認上訴人與田
忠偉為共同正犯，尚有誤會。已詳細敘述其所憑之證據及認定之
理由，所為論斷，俱有卷存證據資料可資覆按，並無採證或認定
事實違背經驗法則或論理法則，或其他違背法令之情形。另查：
(一)、證人即共同被告田忠偉，業經第一審及原審法院分別以證人
身分傳喚到庭，依法具結陳述，並就其先前在調查站詢問、檢察
官訊問時所為陳述，予上訴人及辯護人對質詰問之機會，已合法
保障上訴人對證人之對質詰問權及防禦權，田忠偉在調查站詢問
、檢察官訊問時所為之陳述，自有證據能力。原判決因而採用田
忠偉之上開陳述為判斷依據，要無違反證據法則可言。再查，依
原審法院民國九十七年五月八日審判筆錄所載，原審法院審判長
調查證據時，就田忠偉於調查站及偵查中所為之陳述，依法向上
訴人及其辯護人宣讀並告以要旨，並詢問有無意見時，上訴人僅
答稱「警詢筆錄他（田忠偉）說我有幫他鑑定，但是我一直都沒
有幫他作鑑定」等語，辯護人亦表示「如被告（即上訴人）所言
」，亦即除就田忠偉於調查站所為陳述內容之證明力予以爭執外
，對於證據能力部分並未予以爭執，且未於言詞辯論終結前聲明
異議，則依刑事訴訟法第一百五十九條之五第一、二項規定，田
忠偉於調查站及偵查中以被告身分所為之陳述，對於上訴人自有
證據能力，得為證據。此部分上訴意旨，顯非依據卷內具體訴訟
資料指摘原判決有何違背法令情事，自非適法之第三審上訴理由
。(二)、刑法上之幫助犯，祇須基於幫助之意思，在他人實行犯罪
行為前或實行中，予以物質上或精神上之助力，即已成立。本件
依原判決認定之事實，上訴人於明知田忠偉已著手製造甲基安非
他命之情形下，仍多次透過電話交談、簡訊或見面等方式，協助
田忠偉辨識製造原料及製造過程中之化學反應是否正確，復以簡
訊提供再凝固之化學操作方法，則上訴人所提供之資訊及協助，
即使未能使田忠偉順利完成製造甲基安非他命之犯行，然仍不失
為予以重要之精神上助力，原判決因而對上訴人論以幫助製造第
二級毒品未遂刑責，業已詳細敘明所憑之證據及認定之理由，自
不能指為違法。本件上訴意旨就原審已調查及依憑證據所為採證
認事之職權行使，以及原判決已論列說明之事項，任憑己見漫詞
指摘，仍為事實上之爭執，核與法律規定得為第三審上訴理由之
違法情形，不相適合。其上訴違背法律上之程式，應予駁回。
據上論結，應依刑事訴訟法第三百九十五條前段，判決如主文。
中    華    民    國  九十七  年   十一   月   二十   日
                      最高法院刑事第五庭
                          審判長法官  陳  正  庸
                                法官  賴  忠  星
                                法官  林  秀  夫
                                法官  宋      祺
                                法官  陳  祐  治
      本件正本證明與原本無異
                                      書  記  官
中    華    民    國  九十七  年   十一   月  二十五  日
                                                     Ｒ


司法院資訊處製作；財團法人民間司法改革基金會備份。
